【裁判字號】    98,上,709
【裁判日期】    991125
【裁判案由】    拆屋還地
【裁判全文】
臺灣高等法院民事裁定                   98年度上字第709號
    聲  請  人    邱秉廉
聲請人因與相對人財團法人台灣省私立八德殘障教養院間拆屋還
地事件，聲請裁定停止訴訟程序，本院裁定如下：
    主      文
聲請駁回。
    理      由
一、本件聲請意旨略以：伊已對桃園縣政府提起行政訴訟，請求
    ：(一)確認桃園縣政府就其父邱連生與更名前之相對人新竹縣
    八德鄉惠仁院於46年2月20日簽訂之中鎮芝字第155號耕地租
    約土地之撤銷徵收行政處分為無效；(二)36年7月1日就上開土
    地登記為新竹縣八德鄉惠仁院所有之行政處分為無效；(三)桃
    園縣政府重為徵收上開土地之行政處分，由伊取得所有權；
    (四)重為上開土地未放領前登記為訴外人邱創布等8 人之現繼
    承人及原承買人媽祖神明會27名會員之所有權登記於地政清
    冊等項，現由台北高等行政法院97年度訴字第2606號審理。
    上開行政訴訟判決確定前，相對人是否有土地所有權並未確
    定，則相對人得否訴請伊拆屋還地尚有變數，爰依民事訴訟
    法第182條、行 政訴訟法第12條等規定，聲請裁定停止訴訟
    程序等情。
二、按訴訟全部或一部之裁判，以他訴訟之法律關係是否成立為
    據者，法院得在他訴訟終結前以裁定停止訴訟程序，民事訴
    訟法第182條第1項、第2 項固有明文；但為本訴訟先決問題
    之法律關係是否成立，在本訴訟法院本可自為裁判，若因中
    止訴訟程序當事人將受延滯之不利益時，仍以不中止訴訟程
    序為宜，最高法院30 年抗字第105號判例著有明文。又民事
    或刑事訴訟之裁判，以行政處分是否無效或違法為據者，應
    依行政爭訟程序確定之，前項行政爭訟程序已經開始者，於
    其程序確定前，民事或刑事法院應停止其審判程序，行政訴
    訟法第12條雖有規定，然必以民事訴訟之裁判以行政處分或
    違法為根據者，始須待行政爭訟程序確定後為之。
三、經查：
  (一)相對人於原審提起訴訟，主張：坐落桃園縣中壢市○路段
    567、592、591、783、711 等地號土地（下稱系爭土地）為
    相對人所有，兩造前就坐落桃園縣中壢市○路段567、592、
    591 、783、885、380等地號土地及桃園縣中壢市○○段862
    、863地號土地以中鎮芝字第186號訂有耕地三七五租約（下
    稱系爭租約，即前開155號租約變更登記為 155-1、155-2、
    155-3、155-4等4張租約後，再由155-2號租約變更登記而來
    ）。詎聲請人未經相對人同意，擅自在567 地號土地上搭蓋
    如原審判決附圖一所示編號A（面積150.37平方公尺）、B（
    面積118.72平方公尺）、C（面積32.85 平方公尺）、D（面
    積45平方公尺）之地上物，供作養鴿場；在591、592地號土
    地上搭蓋如附圖二編號E所示（面積20.66平方公尺）；在
    591、592、783、711地號土地上搭蓋如原審判決附圖二編號
    F所示（面積83.21平方公尺）之地上物，供作堆放廢棄物品
    之用，有未自任耕作情事，相對人於95年10月14日以桃園府
    前（21支）郵局第2253號存證信函終止兩造間系爭租約，並
    聲請桃園縣中壢市公所耕地租佃委員會調解、桃園縣政府耕
    地租佃委員會調處均未成立，其後經原審法院以96年度訴字
    第562號判決諭知：確 認兩造間系爭租約之租賃關係不存在
    ；聲請人不服提起上訴，嗣 經本院96年度上字第852號判決
    、最高法院97年度台上字第1286號裁定駁回聲請人之上訴確
    定在案，是兩造間系爭租賃關係已經相對人終止而不存在，
    故聲請人占有系爭土地即成無權占有，相對人本於所有權人
    地位，依民法第767條 規定請求聲請人拆除系爭土地上之地
    上物，將系爭土地返還相對人等情。
  (二)聲請人另行提起行政訴訟，主張略以：155 號租約之如附表
    所示桃園縣中壢市○里段○路○○段84地號等30筆土地（包
    含系爭土地，下稱芭里段等30筆土地），係由日本人山本宗
    平移轉予新竹縣八德鄉惠仁院，依司法院院解字第3965號解
    釋：「中國人將其土地所有權讓與日本人及日本人以之讓與
    中國人均非有效」、第3985號：「中國人以土地向日本人設
    定抵押權，經日本人於整理偽滿地籍時申報確定為日本人所
    有者，日本人並不因之而取得所有權，該中國人自得請求返
    還」等意旨，可知：桃園縣政府於36年間將芭里段等30筆土
    地所有權人登記予新竹縣八德鄉惠仁院之行政處分違法，應
    予塗銷回復登記為媽祖神明會所有。新竹縣八德鄉惠仁院並
    非慈善機構，登記為其所有之芭里段等30筆土地不在當年實
    施耕者有其田條例之免徵範圍，則臺灣省政府就芭里段等30
    筆土地作成42年府民地督字第1050號免徵耕地令係違法，桃
    園縣政府於42年間據以作成免予徵收之行政處分，亦為無效
    云云，由台北高等行政法院97年訴字第2606號審理中，有聲
    請人行政訴訟聲請狀可稽（本院卷第258-260頁）。
  (三)查本件訴訟係相對人本於所有權人地位請求聲請人拆屋還地
    ，聲請人抗辯：包含系爭土地在內之芭里段等30筆土地登記
    於更名前之相對人名下，違反司法院解釋第3965、3985號解
    釋，應屬無效，並非所有權人云云。則本件訴訟應調查審認
    者為：相對人是否為系爭土地之所有權人及聲請人有無占用
    系爭土地之正當權源。依卷附聲請人提出之土地登記謄本顯
    示：包含系爭土地在內之芭里段等30筆土地，於日據時代昭
    和15年（即民國29年）3月5日變更所有權人為邱垂清、邱長
    庚、邱創布、邱創祿、邱金壽、邱創瑞、邱創平、邱連金等
    8人，亦於昭和15年（即民國29年）3 月5日以贈與為由，移
    轉登記於山本宗平名下；復於昭和16年（即民國30年）11月
    29日由山本宗平再以贈與為由，移轉登記於財團法人八塊庄
    興風會，嗣於50年間更名為新竹縣八德鄉惠仁院所有，復於
    74年5月3日更名為相對人，其後並無任何移轉登記（本院卷
    第35-85 頁）。是相對人係經由私法行為而成為系爭土地之
    所有權人，並非以行政處分為依據，與行政訴訟法第12條要
    件自有未合。又兩造就上開重要爭點，已經雙方提出主張、
    證據並進行攻防，本院自得審酌相關證據後判斷相對人是否
    為系爭土地之所有權人，得自為裁判，核無停止訴訟程序之
    必要。是聲請人為本件聲請，為無理由，應予駁回。
四、據上論結：本件聲請為無理由，裁定如主文。
中    華    民    國    99    年    11    月    25    日
                  民事第一庭
                        審判長法  官  張耀彩
                              法  官  盧彥如
                              法  官  林金吾
正本係照原本作成。
如不服本裁定，應於收受送達後10日內向本院提出抗告狀，並應
繳納抗告費新台幣１千元。
中    華    民    國    99    年    11    月    26    日
                              書記官  張淑芳

司法院資訊處製作；財團法人民間司法改革基金會備份。
